【裁判字號】    90,簡上,84
【裁判日期】    900912
【裁判案由】    返還不當得利
【裁判全文】
臺灣屏東地方法院民事判決  九十年度簡上字第八四號
    上  訴  人  甲○○
    被 上 訴人  丁○○
    訴訟代理人  乙○○
    被 上 訴人  丙○○
右當事人間請求返還不當得利事件，上訴人對於中華民國九十年四月九日本院屏東簡
易庭八十九年度屏簡字第四七九號第一審判決提起上訴，本院判決如左：
    主  文
原判決關於駁回上訴人後開第二項之訴部分，並訴訟費用之裁判廢棄。
被上訴人丙○○應再給付上訴人新台幣壹萬陸仟伍佰貳拾貳元，及自民國八十九年九
月二日起至清償日止，按週年利率百分之五計算之利息。
其餘上訴駁回。
第一、二審訴訟費用由被上訴人丙○○負擔十分之一，餘由上訴人負擔。
    事  實
甲、上訴人方面：
一、聲明：請求判決(一)原判決不利上訴人部分廢棄。(二)被上訴人應再連帶給付上訴人
    新台幣（下同）二十八萬零五百四十五元及自民國八十一年四月一日起至清償日
    止，按年息百分之五計算之利息。
二、陳述：除與原審判決書所載相同者茲予援用外，補稱：
 (一) 本件不當得利之數額，應依土地申報地價百分之十作為計算之標準始屬適當公平
    。因本件遭占用之土地地處屏東市區，利用屏東市○○路○道路進出，且交通便
    利，而被告使用系爭土地又係作為收取對面屏東基督教醫院病患及其家屬停車費
    之營利收費之停車場使用，每日收入萬餘元；原審仍以申報地價百分之五作為計
    算依據，誠屬過低，另原審以公告地價三千二百元計算，亦屬過低。
 (二) 迄至被上訴人償還系爭土地之日止，其顯均應按期負擔相當於租金之不當得利，
    因之，上訴人自得請求被上訴人自八十四年八月二十二日起至九十年八月二十一
    日止間，共計六年之相當於租金之不當得利。
 (三) 綜上，本件不當得利數額之計算方式如下：八十四年八月二十二日起至九十年八
    月二十一日止計六年期間，占用面積四三．八六平方公尺，申報地價每平方公尺
    一萬三千元，合計為五十七萬零一百八十元，百分之十即為五萬七千零十八元，
    六年合計共三十四萬二千一百零八元。上訴人請求被上訴人再給付之金額為二十
    八萬餘元，尚在範圍之內。
三、證據：除援用原審之立證方法外，並提出戶籍登記謄本二件、照片十四件為證。
乙、被上訴人方面：
壹、被上訴人丙○○部分：
一、聲明：請求判決駁回上訴。
二、陳述：除與原審判決書所載相同者茲予援用外，補稱：
 (一) 系爭土地用來開設保齡球館，惟因界線不明，致其中部分由被上訴人圍籬防盜以
    作為停車場使用而占用上訴人土地；然該部分位置在角落，利用價值不甚高，並
    無使用上訴人土地而得到利益，且一經刑案認定為占用情事後，被上訴人即不再
    占用，並獲判無罪判決確定。
 (二) 原審計算之標準無誤。
三、證據：援用原審之立證方法。
貳、被上訴人丁○○部分：
一、聲明：請求判決駁回上訴。
二、陳述：除與原審判決書所載相同者茲予援用外，補稱：
    本件被上訴人僅係相鄰土地之出租人，前此地界均以公家所蓋水溝為準，直至土
    地重測時，始知承租人即被上訴人丙○○有部分占用上訴人所有土地。然被上訴
    人出租時係以地號出租，承租人縱有占用亦與被上訴人無涉。
    理    由
一、本件上訴人起訴主張其所有坐落屏東市○○段一九地號其中面積四三．八六平方
    公尺土地，自八十一年四月間起遭被上訴人無權占用，其等無正當權源占用上開
    土地，上訴人因此受有相當於租金之損害，被上訴人則受有相當於租金之利益，
    為此依民法第一百七十九條之規定，請求被上訴人給付相當於租金之利益。而被
    上訴人丙○○則以其於八十一年三月間向被上訴人丁○○承租土地開設保齡球館
    ，惟因界線不明，不知占用上訴人土地，嗣經認定侵占後，即不再占用，刑案部
    分並經臺灣高等法院高雄分院以八十八年上易字第一六二四號判決無罪確定；又
    該占用部分位處角落，利用價值不甚高，被上訴人並無使用上訴人土地而得到利
    益，且上訴人請求逾五年時效部份為無理由等語，資為抗辯。另被上訴人丁○○
    則以本件係被上訴人丙○○無權使用上訴人所有系爭土地，而受有使用之利益；
    被上訴人則僅出租屏東市○○段二○九─二地號及同段二一○地號土地予被上訴
    人丙○○，而前此地界均以公家所蓋水溝為準，直至土地重測時，始知被上訴人
    丙○○有部分占用上訴人所有土地，然被上訴人出租時係以地號出租，被上訴人
    丙○○縱有占用亦與被上訴人丁○○無涉，自無對上訴人負前揭返還利益之責任
    等語置辯。
二、查上訴人主張被上訴人丙○○自八十一年四月一日起，占用其所有坐落屏東市○
    ○段一九地號其中面積四三．八六平方公尺土地之事實，業據其提出土地登記謄
    本為證，且為被上訴人丙○○於原審所不否認，復經原審至現場勘驗明確並調取
    本院八十七年度自字第一二一號卷內所附之複丈成果圖核閱相符，堪信為實在。
    按無法律上之原因而受利益，致他人受損害，應返還其利益，民法第一百七十九
    條定有明文。而無權占有他人土地使用，可獲得相當於租金之利益，亦屬社會通
    常之觀念。惟按租金之數額，除以基地申報地價為基礎外，尚須斟酌其位置、工
    商業繁榮之程度、該地之經濟價值及所受利益等情，並非必達申報總地價年息百
    分之十最高額；從而，原審審酌被上訴人丙○○無權占用之土地，處屏東市區，
    利用屏東市○○路進出，交通便利，被上訴人丙○○並使用系爭土地作為停車場
    使用等情，而認應以申報總價額百分之五為適當，尚無不合，上訴人指摘應依申
    報總價額百分之十計算相當於租金之利益，不應准許。另就上訴人主張系爭土地
    申報地價為每平方公尺一萬三千元一節，經查，系爭土地自八十一年至八十九年
    六月三十日申報地價均為每平方公尺三千二百元，業經原審向屏東縣屏東地政事
    務所調閱土地申報地價資料在卷足稽，至上訴人所指每平方公尺一萬三千元並據
    以為計算之標準，顯有將系爭土地公告現值遽採為申報地價之謬誤，尚無可採。
三、次按，租金之請求權因五年間不行使而消滅，既為民法第一百二十六條所明定，
    則無法律上之原因而獲得相當於租金之利益，致他人受損害時，如該他人之返還
    利益請求權已逾租金短期消滅時效之期間，對於相當於已罹消滅時效之租金之利
    益，自不得依不當得利之法則，請求返還。本件上訴人主張被上訴人丙○○應給
    付自八十四年八月二十二日起至九十年八月二十一日止之相當於租金利益之不當
    得利，於法尚無不合。惟上訴人基於不當得利請求相當於租金利益之損害，依上
    開說明，其請求權消滅時效應為五年，今被上訴人丙○○既已提出時效之抗辯，
    上訴人對其僅能請求起訴前五年未罹時效之損害金（即自起訴日即八十九年八月
    二十一日起回溯五年內之未罹時效之部份），其餘部分均已罹於消滅時效。又查
    ，上訴人於原審陳稱被上訴人丙○○於八十八年九月十日測量後當天就將占用土
    地交還給伊（見原審八十九年十二月十八日言詞辯論筆錄）等語，並當庭提出便
    條紙一件附卷為證，被上訴人就此復不否認，從而，自八十四年八月二十二日起
    至八十八年九月九日止，上訴人請求被上訴人丙○○給付相當於租金之不當得利
    ，固無不合；惟自八十八年九月十日迄至九十年八月二十一日止，被上訴人丙○
    ○已無何占用上訴人土地使用並得有相當於租金之不當得利，顯堪認定。準此，
    本院爰依申報總價額百分之五計算被上訴人丙○○應給付上訴人共計二萬八千四
    百三十五元，扣除原審已命給付之一萬一千九百十三元，尚應給付一萬六千五百
    二十二元。而上訴人請求相當於不當得利之租金既係於八十九年八月二十一日具
    狀向本院請求，被上訴人丙○○則於八十九年九月一日收受本院支付命令，則依
    民法第二百二十九條第二項規定法定遲延利息即應自八十九年九月二日起算，而
    不得回溯於前（即八十一年四月一日），原審就此已敘之甚明。
四、末就上訴人主張被上訴人丁○○應負連帶返還不當得利一節，經查，本件兩造均
    同陳無權占用上訴人所有前揭土地者，為被上訴人丙○○，從而受有使用之利益
    並應負擔返還利益之責任者，即應為被上訴人丙○○。至被上訴人丁○○既僅出
    租其所有坐落屏東市○○段二○九─二地號及同段二一○地號土地予被上訴人丙
    ○○，而無何占用上訴人前揭土地之情事，自無從責令其負擔占有使用土地所受
    有相當於租金之利益之返還，從而，原審以上訴人此部份請求為無理由，而予駁
    回，洵屬正當。綜上，上訴意旨指摘原審判決不當，求予廢棄改判，為一部有理
    由，一部無理由，爰由本院予以廢棄改判如主文第二項所示。
據上論結，本件上訴為一部有理由，一部無理由，依民事訴訟法第四百三十六條之一
第三項、第四百四十九條第一項、第四百五十條、第七十九條但書，判決如主文。
中      華      民      國    九十      年      九      月    十二      日
                                    臺灣屏東地方法院民事第二庭
~B審判長法官  洪有川
~B法      官  黃義成
~B法      官  王幸華
右正本證明與原本無異
不得上訴
~B書  記  官  江永年
中      華      民      國    九十      年      九      月    十二      日


司法院資訊處製作；財團法人民間司法改革基金會備份。
